【裁判字號】    96,訴,573
【裁判日期】    970606
【裁判案由】    毒品危害防制條例
【裁判全文】
台灣基隆地方法院刑事判決               96年度訴字第573號
公  訴  人  台灣基隆地方法院檢察署檢察官
被      告  乙○○
                    國民
選任辯護人  林火炎  律師
上列被告因違反毒品危害防制條例案件，經檢察官提起公訴（96
年度偵字第1130號），本院判決如下：
    主  文
乙○○無罪。
    理  由
壹、公訴意旨
    公訴意旨略以：被告乙○○明知海洛因係毒品危害防制條例
    所規定之第一級毒品，不得販賣，竟以0000000000號行動電
    話作為販賣毒品之聯絡工具，於附表所示之時間及地點，以
    附表所示之價格，將海洛因售予附表所示之人；嗣警察依法
    對該行動電話門號實施通訊監聽，進而查悉上情，因認被告
    涉犯毒品危害防制條例第4 條第1 項之販賣第一級毒品罪嫌
    ；其三次犯罪，應予分論併罰云云。
貳、公訴論據
    公訴人認為被告涉有毒品危害防制條例之罪嫌，係以下列理
    由而為其論據：一、被告坦承0000000000號之行動電話係其
    所使用。二、證人丙○○及甲○○之證言。三、上開行動電
    話之通聯記錄及檢察官之勘驗筆錄。
、被告辯解
    被告固承認其綽號為「探戈」，0000000000號行動電話係其
    母親申請而交付其使用等情；惟堅決否認其有販賣第一級毒
    品之犯行，一、於警詢時辯稱：綽號「白面」之證人甲○○
    撥打其0000000000號之行動電話，聲稱已交付綽號「阿坤」
    之證人丙○○6500元，要其帶證人丙○○去向「阿同」購買
    毒品等語（偵查卷第16頁）；二、於偵查中辯稱：其原本從
    事室內裝璜並開雜貨店，惟因有精神分裂症及恐慌症，故在
    88 年 回到基隆，便不再工作；嗣曾到報關行工作，因病發
    作，又失去工作；之後，其只有做家庭代工而已，絕無出售
    海洛因予證人甲○○及丙○○之情事等語（偵查卷第039 、
    140 頁）；三、於本院準備程序中亦否認犯罪，惟不爭執監
    聽譯文之通話內容之真實性，僅由辯護人主張：由監聽譯文
    來看，應是被告向證人甲○○購買毒品，並非證人甲○○向
    被告購買毒品等語（960824準備程序筆錄第2 頁）；四、於
    審判中辯稱：95年9 月間，其曾載證人丙○○去找「阿同」
    ，由其二人各出資6500元，一起購買海洛因一次（961002審
    判筆錄第9 、10頁、970523審判筆錄第4 頁）；證人甲○○
    有兩次叫證人丙○○過來，由其載證人丙○○去找「阿同」
    要買毒品，惟都未找到人，證人丙○○就將錢拿回去等語（
    961002審判筆錄第19頁）。
肆、證據法則
一、無罪推定原則與證據裁判原則
    按被告未經審判證明有罪確定前，推定其為無罪；犯罪事實
    應依證據認定之，無證據不得認定犯罪事實，刑事訴訟法第
    一百五十四條定有明文。其前段係指無罪推定原則，後段則
    是揭示證據裁判原則。
二、超越合理懷疑原則與罪疑利益歸被告原則
    其次，被告或共犯之自白不得作為有罪判決之唯一證據；仍
    應調查其他必要之證據，以察其是否與事實相符，刑事訴訟
    法第156 條第2 項亦規定甚詳。申言之，被告之自白縱使具
    有任意性，苟無補強證據，亦無從擔保自白之真實性，以是
    之故，立法推定其證據證明力不足，必待第二證據即補強證
    據出現，始得察其自白是否與事實相符。被告以外之人所為
    之供述證據，無論出於共犯、同案被告、被害人、告訴人或
    證人，其證據價值更為薄弱，縱使證人有具結偽證之處罰，
    亦無從擔保其證言之真實性，如係此等之人所為單一之指述
    ，當然推定其證據證明力不足，無需探究其指述之真實性如
    何。此所以有數量法則（數量規則）之產生。蓋數量法則乃
    證據容許性規則之一，而補強法則乃數量法則之一。除前述
    被告之自白必須補強證據加以補強外，主要待證事實需有證
    人（廣義證人包括共犯、同案被告、被害人、告訴人等）二
    人以上，亦即單一證人之證言，仍須依其他第二證據加以補
    強（見陳樸生著刑事證據法第7 章第3 節第534 頁）。進而
    言之，自白係被告之認罪行為，其證據證明力最強，立法猶
    規定不得作為有罪判決之唯一證據；則舉重以明輕，被告以
    外之人之指述或證述，尤亦不得作為有罪判決之唯一證據。
    復次，在證據法則上，補強證據必須補強待證事實，至任何
    人均無可置疑之地步，亦即必須符合「超越合理懷疑原則」
    ，始得據以論罪；其尚有疑者，利益應歸被告，依「罪疑利
    益歸被告原則」，仍應為有利被告事實之認定。申言之，當
    證據資料尚有對被告有利之合理可疑存在時，如無法依客觀
    方法排除此項合理之可疑，則依罪疑利益歸被告原則，不得
    僅以此項證據資料作為有罪判決之依據；在欠缺補強證據足
    以補強之際，仍應為被告無罪之諭知。其次，認定被告有罪
    之事實應憑證據；如未能發現相當之證據，或證據不足以證
    明，自不能以推測或擬制之方法，以為裁判之基礎；且認定
    事實所憑之證據，其為訴訟上之證明，須達於通常一般人均
    不致有所懷疑，而得確信其為事實之程度者，始得據為有罪
    之認定；倘其證明尚未達到此一程度，而有合理之懷疑存在
    時，尚難為有罪之認定基礎；苟積極證據不足為不利於被告
    事實之認定時，即應為有利於被告之認定，更不必有何有利
    之證據；亦即如無確切之積極證據，足以證明犯罪事實，即
    令被告不能為有利之反證，亦不能遽論以罪責，此亦為刑事
    司法實務向來之見解（最高法院30年上字第816 號、40年台
    上86號、70年台上字第2368號、76年台上字第4986號判決參
    照）。徵諸被告既有不自證己罪之特權，亦無自證無罪之義
    務，此乃當然之法理。
伍、無罪理由
一、警察搜索後並未查獲任何證物
    經查：警方於95年10月4 日下午3 時20分，前往證人甲○○
    在基隆市○○區○○路100 巷20號之住處，進行搜索而查獲
    在場證人丙○○所有之注射針筒及海洛因殘渣袋；因證人甲○○及丙○○有不利被告之供述，警方進而於96年1 月17日
    下午，前往被告在基隆市安樂區○○○街211 之2 號之住處
    ，進行搜索而未查獲任何證據等情，卷附警察局刑事案件移
    送書記之甚明。在被告之住處搜索結果，既未查獲任何證物
    ，已難認定被告有何販賣第一級毒品之犯行。至於前所查獲
    證人丙○○所有之注射針筒及海洛因殘渣袋等物，在證明力
    上，充其量證明證人丙○○有持有或施用第一級毒品而已，
    與被告被訴販賣第一級毒品一節不生關聯性，依證據關聯性
    法則，自無從證明被告有販賣第一級毒品之犯行。
二、證人在警詢之證言無證據能力
    其次，證人甲○○於警詢時供稱：其於95年8 月初及8 月底
    ，均以其0000000000號行動電話，撥打「探戈」之00000000
    00號手機，以1 公克新台幣6500元之代價，購買海洛因各一
    次，都是電話講好之後，再請丙○○過去拿毒品云云，並指
    認：卷附相片上之「探戈」即為被告本人無訛（偵查卷第6
    頁）。證人丙○○於警詢時供稱：其於95年9 月28日上午11
    時許，在基隆市安樂區建德國中附近，撥打「探戈」之0000
    000000號手機，以0.5 公克新台幣6000元之代價，購買海洛
    因一次云云，並指認：卷附相片上之「探戈」即為被告本人
    無訛（偵查卷第11至12頁）。以上二證人在警詢之供述，辯
    護人於準備程序及審判中，皆主張其係審判外之陳述，並無
    證據能力等語（960824準備程序筆錄第2 頁、970523審判筆
    錄第3 頁），依刑事訴訟法第159 條傳聞證據排除法則之規
    定，應認其係審判外之陳述，且無例外之情形，而排除其證
    據能力，認其無證據能力。然則，證人於警詢之證述無證據
    能力，僅係不得作為認定被告有罪之依據，並非不得作為彈
    劾證據，亦即作為證明被告無罪之情況證據。申言之，就二
    證人於警詢之證述觀之，證人丙○○並未表示其有兩次向被
    告購買毒品，更未證稱該兩次是證人甲○○要其去向被告購
    買毒品。何況，證人甲○○所稱之1 公克6500元，與證人丙○○所稱之0.5 公克6000元，相差甚遠，亦有不合。因此，
    縱令其二人在警詢之證言未經排除其證據能力，惟其二人在
    警詢證言之真實性，亦顯有可疑，其證明力自亦有不足。
三、證人偵查中證言之證明力不足
    復次，證人甲○○於偵查中具結後證稱：其於95年9 月初，
    兩次以6500元交付證人丙○○，再以其0000000000號或0000
    000000號行動電話，撥打「探戈」之0000000000號行動電話
    ，由證人丙○○去向「探戈」購買海洛因兩次；兩次購買時
    間距離1 、2 天，惟其不知交易地點云云，並供稱：其在警
    詢指認之「探戈」即為被告本人無訛云云（偵查卷第58至59
    頁）。申言之，依證人甲○○所述，其並未親自向被告購買
    毒品，而是囑託證人丙○○去向被告購買毒品。證人丙○○
    於偵查中具結後證稱：其於95年9 月底，在基隆市○○○街
    建德國中附近，由證人甲○○以其0000000000號行動帖電話
    ，撥打「探戈」之0955開頭之手機，向「探戈」購買海洛因
    一次；今（95）年9 月間，其也幫忙證人甲○○向「探戈」
    購買海洛因兩次；每次都是證人甲○○交付6500 元 ，由其
    至建德國中附近之住宅區所購買云云，並供稱：其在警詢指
    認之「探戈」即為被告本人無訛云云（偵查卷第54 至55 頁
    ）。申言之，依證人丙○○所述，其經由證人甲○○之電話
    聯絡，親自向被告購買毒品三次，一次是為自己購買，兩次
    是代證人甲○○購買。準此，綜合二證人之所述，該三次所
    謂交易之過程中，皆由證人甲○○電話聯絡被告，再由證人
    丙○○前往取貨無訛。因此，本案不利被告之證據，在於二
    證人於偵查中之證述，加之監聽譯文而已。易言之，本案之
    關鍵在於有無該三次之交易經過，亦即二證人之證言加上監
    聽譯文之證明力如何而已。對此，本院認為其證明力尚有不
    足。其理由如下：證人甲○○於審判中具結後證稱：其有兩
    次去電被告幫忙買毒品，再請證人丙○○各拿6500元過去，
    惟未拿到毒品，證人丙○○已將錢退還等語（961002審判筆
    錄第12、13、18頁），並證稱：其在偵查中所稱向被告買到
    兩次，實係其曾拜託被告兩次，並非曾買到兩次等語（同筆
    錄第14頁），更承認：監聽譯文第24頁所述之內容，是被告
    在向其調貨；第30頁之監聽譯文所述之內容，也是被告在向
    其調貨等語（同筆錄第16、17頁）。證人丙○○於審判中具
    結後亦證稱：其於95年10月4 日為警查獲前之毒品，係向「
    阿福」其人所購買等語（961002審判筆錄第5 頁）；最後，
    其雖供稱：其在警詢及偵查中確實有為前述向被告購買毒品
    之陳述云云（同筆錄第5 頁）；然仍否認：證人甲○○有兩
    次叫其向被告購買海洛因之情事（同筆錄第6 頁）；更否認
    ：其本人有向被告購買一次海洛因之情事（同筆錄第7 頁）
    。申言之，證人甲○○及丙○○於審判中之證言，已在推翻
    自己在偵查中之證言；何況，證人甲○○僅係以電話聯絡被
    告，則證人丙○○如何向被告調取毒品，或經由被告調取毒
    品，其並不知情，是以證人甲○○僅能證明其有以電話表明
    要拿毒品而已，尚不足以證明被告有何販賣毒品之犯行無疑
    。再者，證人丙○○究竟是向「阿福」或向被告購買毒品，
    其說詞前後不一；究竟證人甲○○有無託其代買毒品之情事
    ，其說詞亦先後有異；究竟自己有無向被告購買毒品一次，
    其說詞尤其前後矛盾。準此，其證言是否屬實，尤有可疑，
    更難輕信。何況，觀之卷附監聽全部譯文內容，明顯是被告
    在「向他人購買或調取物品」，並非證人在「向被告購買毒
    品」，是以監聽譯文亦無法補強而證明被告有販賣第一級毒
    品之犯行。因此，不能僅以二證人於偵查中曾有不利於被告
    之證述，即遽而推定被告有販賣第一級毒品之犯行
四、勘驗筆錄並無法證明被告犯罪
    再者，卷附檢察官勘驗筆錄（偵查卷第142 頁），其勘驗結
    果有二：一、證人甲○○使用之0000000000號行動電話門號
    ，於95年9 月15日至26日及28日，均有撥打被告使用之0000
    000000號行動電話門號之情形。二、證人甲○○使用之0000
    000000號行動電話門號，於95年10月1 日，有撥打被告使用
    之0000000000號行動電話門號之情形。此項勘驗之結果，充
    其量證明上開電話有通話之情形，並無法證明被告有販賣第
    一級毒品之犯行。其理至明，無待深論！
五、本案無法變更法條為有罪判決
    證人丙○○於偵查中指證：其有親自向被告購買毒品三次，
    一次是為自己購買，兩次是代證人甲○○購買一節，被告於
    審判中是供稱：其中一次是其帶同證人丙○○合資向前手「
    阿同」購買，其中兩次是其是其帶同證人丙○○要向前手「
    阿同」購買，惟未遇「阿同」而作罷。茲既無積極證據足以
    證明被告係前手「阿同」之共同正犯或幫助犯，依罪疑利益
    歸被告原則，被告之行為充其量止於證人施用毒品之幫助犯
    而已，並非販賣毒品之共同正犯或幫助犯。兩罪之基本構成
    要件不同，無從為法條之變更而改依幫助施用毒品罪論處。
六、最後適用罪疑利益歸被告原則
    綜上，被告被訴販賣第一級毒品之犯行，僅有證人丙○○一
    人之直接指訴，而其指述並有前後不一之矛盾，已如前述，
    自難採信；至於公訴人所提出證人甲○○之證言及監聽譯文
    ，並有瑕疵，亦如前述，無法補強至任何人皆無可置疑之程
    度，其證據包夾尚欠周全，其補強力自有不足。因此，依「
    罪疑利益歸被告原則」，自應為有利被告事實之認定，亦即
    任何理性第三人對此均有合理懷疑之空間，足以認為被告並
    無販賣第一級毒品之犯行。若僅以證人一人有瑕疵之直接指
    訴，加之補強力不足之上開二項補強證據，即推定被告犯此
    重罪，顯然無法至使任何人均無可置疑之地步，亦即無法符
    合「超越合理懷疑原則」而得將被告定罪。此外，復無積極
    之證據足以證明被告有何被訴之犯行，揆諸前述規定，不能
    證明被告犯罪，自應為其無罪之判決。
陸、據上論斷
    應依刑事訴訟法第301 條第1 項，判決如主文。
本案經檢察官張長樹到庭執行職務。
中    華    民    國    97    年    6     月    6     日
                  刑事第二庭審判長法  官  陳  志  祥
                                  法  官  陳  伯  厚
                                  法  官  邰  婉  玲
以上正本證明與原本無異。
如不服本判決應於收受本判決後10日內向本院提出上訴書狀，其
未敘述上訴理由者，並得於提起上訴後10日內向本院補提理由書
狀，均須按他造當事人之人數附繕，切勿逕送上級法院。
中    華    民    國    97    年    6     月    6     日
                                  書記官  王  月  娥
附表：
┌──┬────┬───────┬───┬───────┐
│編號│  時 間 │    地   點   │價格  │被告出售之對象│
├──┼────┼───────┼───┼───────┤
│ 1  │95年9 月│基隆市○○○街│6500元│丙○○        │
│    │下旬某日│建德國中附近  │      │              │
├──┼────┼───────┼───┼───────┤
│ 2  │95年9 月│基隆市○○○街│6500元│丙○○、甲○○│
│    │下旬某日│建德國中附近  │      │              │
├──┼────┼───────┼───┼───────┤
│ 3  │95年9 月│基隆市○○○街│6500元│丙○○、甲○○│
│    │下旬某日│建德國中附近  │      │              │
└──┴────┴───────┴───┴───────┘


司法院資訊處製作；財團法人民間司法改革基金會備份。
